【裁判字號】    91,簡,424
【裁判日期】    920224
【裁判案由】    綜合所得稅
【裁判全文】
高雄高等行政法院簡易判決                        九十一年度簡字第四二四號
    原      告  甲○○
    被      告  財政部臺灣省南區國稅局
    代  表  人  朱正雄  局長
    訴訟代理人  乙○○
右當事人間因綜合所得稅事件，原告不服財政部中華民國九十一年九月十九日台財訴
字第○九一○○三九六二七號訴願決定，提起行政訴訟。本院判決如左：
    主  文
原告之訴駁回。
訴訟費用由原告負擔。
    事實及理由
一、緣原告民國（下同）八十九年度綜合所得稅結算申報，列報免稅額計新台幣（下
    同）七十四萬元，被告以原告所列報扶養之親屬郭雨農、郭孟寒、郭維屏三人即
    原告之外甥與原告未有以永久共同生活為目的而同居一家之家長家屬關係，乃否
    准認列此部分之免稅額計二十二萬二千元。原告不服，申經復查，未獲變更，提
    起訴願，亦遭決定駁回，遂提起本件行政訴訟。
二、原告起訴主張略以：系爭扶養親屬郭雨農、郭孟寒、郭維屏三人之母與原告為姊
    弟關係，因渠等父親身繫囹圄，其母又無力負扶養重擔，經原告家庭會議，以原
    告之收入較多，乃決議由原告扶養系爭扶養親屬郭雨農等三人至其成年或有經濟
    能力時止。而關於原告為扶養之事實，雖然因村長八十九年間去世，由村幹事代
    理，而不願簽下證明，但原告與系爭受扶養人確有同居並加以扶養事實。為此提
    起本件訴訟，聲明求為判決訴願決定及原處分均撤銷。被告則以：(1)原告與系爭
    扶養親屬郭雨農等三人間並無家長家屬關係，縱有資助，其資助行為乃「念同宗
    之誼而給與津貼，此種慈惠施與行為，乃本於雙方之感情而生，於法原不能援為
    要求扶養之根據。」最高法院二十年度上字第二九九號著有判例，從而原告對渠
    等既無生活保持（維持）或生活扶助義務，請求認列系爭扶養親屬免稅額，於法
    未合。其雖檢具渠等父母所立之切結書，因與要證事實不符，縱令符合形式要件
    ，亦不得採據。(2)另按所得稅法有關個人綜合所得稅「免稅額」之規定，其目的
    在以稅捐之優惠使納稅義務人對特定親屬或家屬盡其法定扶養義務，業經司法院
    釋字第四一五號解釋闡明在案。而所謂「法定扶養義務」，依首揭民法規定，其
    負扶養義務之人有數人時，其履行義務之人有其先後順序，由後順序者履行扶養
    義務時，應有正當理由及先順序者無法履行扶養義務之合理說明；從而，本件原
    告主張申報系爭扶養親屬免稅額時，應先證明系爭受扶養者父母有因負擔扶養義
    務而不能維持自己生活之事實存在。惟原告對此並未提示相關證明文件，難謂符
    合法律規定之扶養要件，核難採據等語資為抗辯，而聲明求為判決駁回原告之訴
    。
三、按「‧‧‧‧‧‧免稅額：納稅義務人按規定減除其本人、配偶及合於左列規定
    扶養親屬之免稅額。‧‧‧‧‧‧（四）納稅義務人其他親屬或家屬，合於民法
    第一千一百十四條第四款及第一千一百二十三條第三項之規定，未滿二十歲或滿
    六十歲以上無謀生能力，確係受納稅義務人扶養者。但受扶養者之父或母如屬第
    四條第一款及第二款之免稅所得者，不得列報減除。」為行為時所得稅法第十七
    條第一項第一款第四目所明定。次按「左列親屬互負扶養義務‧‧‧‧‧‧四、
    家長家屬相互間。」「負扶養義務者有數人時，應依左列順序定其履行義務之人
    ：一、直系血親卑親屬。二、直系血親尊親屬。三、家長‧‧‧‧‧‧。」「家
    置家長。同家之人，除家長外，均為家屬。雖非親屬而以永久共同生活為目的同
    居一家者，視為家屬。」分別為民法第一千一百十四條第四款、第一千一百十五
    條第一項及第一千一百二十三條所規定。又按「所得稅法有關個人綜合所得稅『
    免稅額』之規定，其目的在以稅捐之優惠使納稅義務人對特定親屬或家屬盡其法
    定扶養義務。同法第十七條第一項第一款第四目規定：『納稅義務人其他親屬或
    家屬，合於民法第一千一百十四條第四款及第一千一百二十三條第三項之規定，
    未滿二十歲或滿六十歲以上無謀生能力，確係受納稅義務人扶養者』，得於申報
    所得稅時按受扶養之人數減除免稅額，固須以納稅義務人與受扶養人同居一家為
    要件，惟家者，以永久共同生活之目的而同居為要件，納稅義務人與受扶養人是
    否為家長家屬，應取決於其有無共同生活之客觀事實，而不應以是否登記同一戶
    籍為唯一認定標準。．．．．．．」業經司法院釋字第四一五號解釋在案；而此
    號解釋之解釋理由書更明白表示：「．．．．．．所得稅法第十七條第一項第一
    款第四目規定：『納稅義務人其他親屬或家屬，合於民法第一千一百十四條第四
    款及第一千一百二十三條第三項之規定，未滿二十歲或滿六十歲以上無謀生能力
    ，確係受納稅義務人扶養者』，得於申報所得稅時按受扶養之人數減除免稅額，
    明示此項免稅額之享有，無論受扶養者為其他親屬或家屬，除確係受納稅義務人
    扶養外，尚須符合民法第一千一百十四條第四款及第一千一百二十三條第三項之
    規定，即以具備家長家屬關係為要件。所謂家，民法上係採實質要件主義，以永
    久共同生活為目的而同居一家為其認定標準，．．．．．．。」另民法第一千一
    百十四條規定之親屬間互負扶養義務，此扶養義務係法定義務，不因免稅額而得
    降低或免除其履行義務，是扶養費用於依民法第一千一百十四條規定之順位應負
    扶養義務之人，即為法定之支出項目，而該扶養義務者之個人負擔租稅能力即因
    家庭之法定扶養義務而減低；故行為時所得稅法第十七條第一項第一款關於扶養
    親屬免稅額減除之重點在於有無法定扶養義務，而扶養義務依據民法第一千一百
    十五條規定，有先後順位之分，故依據行為時所得稅法第十七條第一項第一款扶
    養親屬免稅額之使用者，自應以扶養義務順位在先者為先，亦即原則上應由父母
    優先扶養，若係由扶養義務順位在後之家長為此扶養親屬免稅額之申報，則納稅
    義務人自應就其家屬之父母無法扶養之事實負舉證責任。（參見行政法爭議法律
    問題（下）學者葛克昌著「論公法上金錢給付義務之法律性質」一文第二十三頁
    ）。
四、依前開所述，行為時所得稅法第十七條第一項第一款免稅額之列報，係以該款所
    列舉四目之親屬為範圍，本件原告所列報扶養之親屬郭雨農、郭孟寒、郭維屏均
    為其外甥，並非行為時所得稅法第十七條第一項第一款第一目至第三目所規範之
    親屬範圍，故本件所需審酌者乃原告所列報扶養之上述親屬三人是否屬行為時所
    得稅法第十七條第一項第一款第四目所規範得列報為扶養親屬之範圍。爰分述如
    下：
（一）原告於八十九年度綜合所得稅結算申報，列報扶養之郭雨農、郭孟寒、郭維屏
      等三人均為原告之姊吳媚之子，其三人與原告於八十九年間雖同設籍於台南縣
      安定鄉南村港口二四○號之一，但原告是於八十七年六月間遷入此戶籍，至於
      系爭扶養親屬郭雨農、郭孟寒、郭維屏則是於八十九年三月間始將戶籍遷入此
      址一節，有戶口名簿影本附原處分卷可稽；而原告原與系爭扶養親屬郭雨農、
      郭孟寒、郭維屏同住於台南市○○路，嗣因房子不夠住，且原告之父又身體不
      適，故原告及其配偶乃搬至台南縣安定鄉南村港口二四○號之一與原告之父同
      住，至系爭扶養親屬則於八十七、八年間因其等父親在避債，亦搬至台南縣安
      定鄉與原告同住，至於生活起居則請一位當地人幫忙；爾後此台南縣安定鄉住
      處因納莉風災受損，原告乃又搬離該住處，另與配偶及兒子居住於台南市○○
      ○路○段七十三巷六號四樓，而未與系爭扶養親屬同住；又系爭扶養親郭雨農
      、郭孟寒、郭維屏三人於八十九年間係分別就讀於私立義守大學及台南第二中
      學，而系爭扶養親屬因父親在監服刑，其母又無力負擔，而因原告收入較多，
      故原告父親乃決定要原告扶養其三人等情，亦經原告陳述甚明；依上述原告陳
      述其與系爭扶養親屬居住之情形觀之，原告有時會與系爭扶養親屬同住，有時
      則未同住，而其等未同住之原因，或因房子不夠住、或因房子受損等外觀因素
      至八十七、八年間再於台南縣安定鄉同住，則係因系爭扶養親屬之父在避債之
      故，加以原告縱有支付系爭扶養親屬金錢，依原告主張亦係因系爭扶養親屬之
      父母無力支付，而其收入較多之故，故雖原告與系爭扶養親屬於八十九年間曾
      同一戶籍（自八十九年三月間起），然其等間實難謂有以永久共同生活為目的
      而同居一家之主觀意思及客觀事實存在！故依前述見解，原告與系爭扶養親屬
      間即無依據行為時所得稅法第十七條第一項第一款第四目列報為扶養親屬所需
      具備之家長家屬關係存在。
（二）再查：行為時所得稅法第十七條第一項第一款關於扶養親屬免稅額減除之重點
      在於有無法定扶養義務，而扶養義務依據民法第一千一百十五條規定，又有先
      後順位之分，故依據行為時所得稅法第十七條第一項第一款為扶養親屬免稅額
      之使用者，自應以扶養義務順位在先者為先，亦即原則上應由父母優先扶養，
      若係由扶養義務順位在後之家長為此扶養親屬免稅額之申報，則納稅義務人自
      應就其家屬之父母無法扶養之事實負舉證責任，已如前述。本件系爭扶養親屬
      郭雨農等三人之母吳媚於八十九年度有營利所得及薪資所得合計十六萬三千一
      百二十元，且其名下亦尚有房屋（面積一二三點三平方公尺）、土地（面積五
      七點一七平方公尺）各一筆及汽車一輛一節，有八十九年度綜合所得稅各類所
      得查詢資料及財產歸屬資料清單附原處分卷可稽；而原告之母吳媚係從事招攬
      奶粉生意之工作，因係賺取差價，故收入不好，一個月收入約一萬多元，而吳
      媚名下之房地是原告給他的，以供其所做零售業使用等情，亦據原告陳述在卷
      。依系爭扶養親屬之母吳媚之扣繳資料及原告之陳述，系爭扶養親屬之母吳媚
      本年度年收入至少有十六萬餘元，而參諸吳媚猶需利用其上述房地放置販售之
      奶粉，足見其生意亦有一定之規模，且原告又自陳：系爭扶養親屬郭雨農等三
      人平日之生活費由其母支付，原告則負責比較大筆之支出，例如學費或購買機
      車之費用等語甚明，足見郭雨農等三人之母並非毫無能力擔負起對其子所應負
      之法定第一順位扶養義務，且其事實上亦有擔負起對其子女之扶養義務；至縱
      如原告主張其有支付系爭扶養親屬郭雨農等三人之學費及為渠等出資購買中古
      機車云云，然此當屬原告念及同宗之誼而給予之津貼或資助行為，乃本於雙方
      之感情而生之慈惠施與行為，參諸最高法院二十年度上字第二九九號判例見解
      ，並不能據以主張係屬扶養關係；故原告據以主張其有扶養事實云云，核屬誤
      會，不足採取。另原告雖又提出系爭扶養親屬郭雨農等三人之父母所簽立之切
      結書，以證明與原告於八十九年度係同居一家受其扶養及負擔生活費用云云，
      有該切結書附原處分卷可稽，然原告於八十九年度縱有與系爭扶養親屬同住一
      戶及負擔學費等費用之事實，惟依上開所述，原告所支付者核非扶養費之性質
      ，而屬一慈惠施與行為，且原告與系爭扶養親屬間亦不具備依行為時所得稅法
      第十七條第一項第一款第四目規定列報為扶養親屬所需具備之「以永久共同生
      活為目的而同居一家之家長家屬關係」之要件，故依此切結書亦無從為有利於
      原告之認定。故依前揭所述，原告列報郭雨農、郭孟寒、郭維屏三人之扶養親
      屬免稅額，自有未合。
五、綜上所述，原告八十九年度綜合所得稅結算申報列報扶養之郭雨農、郭孟寒、郭
    維屏三人，與原告並無以永久共同生活為目的而同居一家之家長家屬關係存在；
    且縱認原告為其等家長，然系爭扶養親屬之母既已負起對其子之法定第一順位扶
    養義務，自不得再由扶養義務順位在後之家長為此扶養親屬免稅額之申報，故原
    告之列報郭雨農、郭孟寒、郭維屏三人為扶養親屬，核與行為時所得稅法第十七
    條第一項第一款之規定不合；故而，被告否准原告此部分免稅額之列報，並無違
    誤，訴願決定予以維持，亦無不合；原告提起本件訴訟，求為撤銷，為無理由，
    應予駁回。又因本件屬簡易事件，爰不經言詞辯論為之。
六、據上論結，本件原告之訴為無理由，依行政訴訟法第二百三十三條第一項、第一
    百九十五條第一項後段、第九十八條第三項前段，判決如主文。
中      華      民      國    九十二    年      二      月    二十四    日
                              高雄高等行政法院第一庭
                                          法      官  楊惠欽
右為正本係照原本作成。
如不服本判決，應於送達後二十日內，向本院提出上訴狀並表明上訴理由，如於本判
決宣示後送達前提起上訴者，應於判決送達後二十日內補提上訴理由書（須按他造當
事人人數附繕本）。
提起上訴應預繳送達用雙掛號郵票七份（每份三十四元）。
中      華      民      國    九十二    年      二      月    二十四    日
                                          法院書記官  藍亮仁
附註：
行政訴訟法第二百三十五條（第一項、第二項）：
對於適用簡易程序之裁判提起上訴或抗告，須經最高行政法院之許可。
前項許可，以訴訟事件所涉及之法律見解具有原則性者為限。


司法院資訊處製作；財團法人民間司法改革基金會備份。
